【裁判字號】    99,易,1208
【裁判日期】    990723
【裁判案由】    過失致死
【裁判全文】
臺灣板橋地方法院刑事判決              99年度易字第1208號
公  訴  人  臺灣板橋地方法院檢察署檢察官
被      告  乙○○
上列被告因過失致死案件，經檢察官提起公訴（99年度調偵字第
391 號 ），被告於審理中為有罪陳述，經告知簡式審判程序之
旨，並聽取當事人之意見後，經本院裁定進行簡式審判程序，判
決如下：
    主  文
乙○○犯過失致人於死罪，處拘役肆拾日，如易科罰金，以新臺
幣壹仟元折算壹日。
    事  實
一、乙○○於民國98年9 月4 日下午2 時許，在臺北縣蘆洲市○
    ○路之仁愛公園廣場之內設「十」字型走道之圓形植樹檯下
    之供人坐臥之木板平台與小孩子下棋時，恰其旁有甫飲酒完
    畢年齡75歲之張昆讓亦坐在同一木板平台上與友人談論政治
    ，張昆讓因談論政治激動而拍打木板平台致影響乙○○下棋
    ，乙○○遂請張昆讓談話小聲並勿拍打木板平台，詎張昆讓
    竟怒而推乙○○，乙○○即把張昆讓之手揮開並即走避，惟
    張昆讓又追拉住乙○○之右手，乙○○遭張昆讓抓住右手後
    ，即因情急而欲速擺脫張昆讓，然依當時情狀，其本應注意
    張昆讓係老年人甫飲酒完畢有站立不穩之情形且伊手正抓握
    其右手，如突然遭受其所施加於伊身體正面之外力推擠，可
    能會因重心不穩致身體向後倒地而發生後腦部即頭顱後方枕
    部部位撞擊地面造成腦部受傷導致死亡之結果，因急欲擺脫
    張昆讓，竟疏未注意上開情形，而採取較為緩和之方式，即
    以其遭張昆讓抓住之右手往張昆讓胸口方向前推之方式藉以
    掙脫張昆讓，張昆讓遭推擠後，即因身體重心不穩向後傾倒
    ，伊頭顱枕部因此撞擊至地面，且因枕部撞擊地面引起顱骨
    骨折對撞、顱內出血，並因此喪失意識倒地不起，經於同日
    下午3 時27分送馬偕醫院淡水分院急救，雖經手術急救，仍
    於翌日（5 日）下午4 時40分死亡。
二、案經張昆讓之子甲○○訴由臺北縣政府蘆洲分局報告臺灣板
    橋地方法院檢察署檢察官偵查起訴。
    理  由
一、本案被告乙○○所犯係死刑、無期徒刑或最輕本刑為三年以
    上有期徒刑以外之罪，於本院審理中，被告先就被訴事實為
    有罪之陳述，經本院告知簡式審判程序之旨，並聽取公訴人
    、被告之意見後，由本院依刑事訴訟法第273 條之1 第1 項
    規定，裁定行簡式審判程序。
二、被告乙○○就上開犯罪事實，於警詢、偵訊及審理中均坦承
    不諱，而本案事發過程及被告與被害人張昆讓間之衝突、拉
    扯及倒地經過係如本判決事實欄所示，且被告於上開過程中
    並未有推打被害人，係其手遭被害人抓住後，該推開掙脫動
    作致使被害人因而倒地等情，亦據在場目擊證人石聰岳於警
    詢、偵查中證述明確，此外，被害人死亡原因，經法務部法
    醫研究所解剖鑑定後，係「跌倒致枕部撞擊地面引起顱骨骨
    折對撞性、顱內出血，最後因中樞神經休克死亡」等情，亦
    有法務部法醫研究所鑑定報告在卷可查，此外，並有馬偕醫
    院淡水分院診斷證明書、臺灣板橋地方法院檢察署檢察官相
    驗屍體證明書在卷可佐，是本案事實過程確係如本判決事實
    欄所示，應堪認定。經查：
  (一)按「行為人雖非故意，但按其情節應注意，並能注意，而不
    注意者，為過失。」，刑法第14條第1項 定有明文，查以，
    本案被告於其右手遭被害人抓握而其欲掙脫時，依當時之情
    狀，本應可注意張昆讓係甫飲酒完畢有站立不穩情形之老年
    人，且伊手正抓握其右手，如突然遭受其施加於伊身體正面
    之外力推擠，可能會發生因重心不穩致身體向後倒地，而發
    生頭顱後方枕部部位撞擊地面之情形，並造成腦部受傷導致
    死亡之結果，是其於為該掙脫行為時，本應注意宜採取較為
    緩和之方式，詎其竟以向前推開之對被害人容易造成危險之
    方式為掙脫，致發生本案死亡之結果，是其本案所為顯有過
    失，而本案其過失行為與被害人之死亡之結果間，亦具有相
    當因果關係，是本案被告所為係構成過失致人於死之犯行，
    應堪認定。
  (二)另本案被告以其遭張昆讓抓住之右手往張昆讓胸口方向前推
    之方式藉以掙脫張昆讓，雖包含有對其所遭受之侵害為排除
    之意思，且該推開行為亦堪認屬有意識性之舉動，而似涉及
    有無構成防衛過當之傷害致人於死之行為之疑義，然查以，
    就不屬於推打性質之單純推開身體行為（亦即，該行為性質
    僅在將他人之身體推開，而非以毆打或重擊他人之以打傷他
    人造成他人之身體退移之行為），在不考慮類如本案或其他
    特殊情形下（例如：本案之推開結果不慎造成他人倒地受傷
    ；或行為人推開將他人身體之目的在於使人身體撞擊其他物
    體造成傷害，惟如係此種情形，依間接正犯等之刑法理論，
    應直接構成傷害行為，而非此處討論之問題），衡諸經驗法
    則，在通常之情形下，於客觀上顯難因行為人單純推開身體
    行為而在被推開者之身體造成傷害或致死之結果（縱認該推
    開行為可能因局部擠壓身體造成該部細胞或組織受壓迫或碰
    撞，但於刑法評價上，尚難認該行為係屬傷害結果），且於
    行為人之主觀認識上，亦無傷害之意思，是對於此種單純推
    開身體行為，尚不致構成刑法之故意傷害行為，自難認對該
    尚不構成於刑法故意犯構成要件之行為，再論以究有無防衛
    過當之問題，對於行為人其防衛舉動所造成之於主觀認識外
    之實害結果，因係屬行為人主觀認識與客觀事實不一致之情
    形，屬於認識錯誤之問題，而與過失犯之結構，有本質結構
    上之共通性，是宜應逕以過失犯為論斷。依上開說明，本案
    自無庸再考量被告是否涉及傷害致人於死之防衛過當之問題
    ，附此敘明。
  (三)綜上事證，本案事證明確，被告犯行洵堪認定，應予依法論
    科。
三、被告乙○○因其事實欄一所示之行為，造成吳昆讓亡之結果
    ，核其所為，係犯刑法第276 條第1 項之過失致人於死罪。
    本件公訴人雖請求量處有期徒刑六月，惟審酌本案案發原由
    ，及被告過失行為之過失程度，及其於犯後已經與被害人家
    屬達成調解，並已經履行完畢，且被害人家屬亦於審理中表
    示原諒被告，茲再斟酌其素行、經濟狀況及犯後確實表示悔
    悟等之一切情狀，茲量處如主文所示之刑，並諭知易科罰金
    之折算標準以示懲儆。
據上論斷，應依應依刑事訴訟法第273 條之1 第1 項、第299 條
第1 項前段，刑法第276 條第1 項、第41條第1 項前段，刑法施
行法第1 條之1 第1 項、第2 項前段，判決如主文。
本案經檢察官陳怡親到庭執行職務。
中    華    民    國    99    年    7     月    23    日
                  刑事第一庭  法  官  陳世旻
上列正本證明與原本無異。
如不服本判決，應於判決送達後10日內敘明上訴理由，向本院提
出上訴狀 (應附繕本) ，上訴於臺灣高等法院。其未敘述上訴理
由者，應於上訴期間屆滿後20日內向本院補提理由書「切勿逕送
上級法院」。
                              書記官  楊雅芳
中    華    民    國    99    年    8     月    4     日
附錄：本案論罪科刑法條全文
中華民國刑法
第276 條（過失致死罪）
因過失致人於死者，處二年以下有期徒刑、拘役或二千元以下罰
金。
從事業務之人，因業務上之過失犯前項之罪者，處五年以下有期
徒刑或拘役，得併科三千元以下罰金。
中華民國刑法施行法（民國95年06月14日修正）
第1-1 條
中華民國九十四年一月七日刑法修正施行後，刑法分則編所定罰
金之貨幣單位為新臺幣。
九十四年一月七日刑法修正時，刑法分則編未修正之條文定有罰
金者，自九十四年一月七日刑法修正施行後，就其所定數額提高
為三十倍。但七十二年六月二十六日至九十四年一月七日新增或
修正之條文，就其所定數額提高為三倍。

司法院資訊處製作；財團法人民間司法改革基金會備份。
